最高法院刑事判決　　　　　　九十六年度台上字第六七八八號
上　訴　人　甲○○（即張甲○○）
　　　　　　　　　　號2樓
選任辯護人　郭令立律師
上列上訴人因殺人未遂案件，不服台灣高等法院中華民國九十六
年四月二十五日第二審更審判決（九十六年度上更(一)字第一一號
，起訴案號：台灣台北地方法院檢察署九十一年度偵字第八六一
０號），提起上訴，本院判決如下：
    主  文
原判決撤銷，發回台灣高等法院。
    理  由
本件原判決認定上訴人甲○○與被害人即馬偕醫院婦產科醫師蘇
聰賢，因手術問題發生醫療糾紛，曾多次前往台北市中山區○○
○路○段九十二號馬偕醫院與被害人理論並發生衝突。民國九十
年十月二十六日下午五時三十分許，上訴人基於殺人之犯意，於
衣服內預藏其所有水果刀及尖刀各一把，趁被害人在馬偕醫院二
樓第六診察室看診，於護士開門叫號時尾隨進入該診間，以雙手
握持預藏之水果刀衝向被害人，並著手刺向被害人之胸口，同時
以台語對被害人稱：「今天要讓你沒命」，經當時欲進入該診察
室之劉介允發現，隨即將上訴人持刀之雙手下壓，上訴人所持之
水果刀因而偏向，刺及被害人右腰所配戴之呼叫器而未遂，上訴
人隨即經護士梁慧敏、許玲玲等人共同制伏，並經聞聲趕至之醫
師黃健霈取下上訴人手中之水果刀，嗣並經警在上訴人衣服內查
扣得預藏之尖刀一把等情。因而維持第一審關於論處上訴人殺人
未遂罪刑部分之判決，駁回上訴人在第二審之上訴，固非無見。
惟查：(一)、有罪判決書所記載之犯罪事實，為論罪科刑適用法律
之基礎，故凡與適用法令有關之重要事項，必須詳加認定，明確
記載，然後於理由內敘明認定犯罪事實所憑之證據及認定之理由
，始足為適用法令之依據。原判決認定上訴人有殺害被害人之犯
意，係依憑上訴人雙手握刀刺向被害人胸部，足以奪取被害人性
命，且口中喊著「今天要讓你沒命」，並以相當大之力道衝向被
害人（原判決第三頁第二十五至二十七行），為其主要論據。然
原判決就其論述上訴人係以相當大之力道衝向被害人，並未詳予
說明其所依憑之證據及理由為何，則其據為論斷上訴人具有殺人
犯意之論據，有欠允洽，致上訴意旨得據以指摘，其理由欠備，
遽為判決，難昭折服。(二)、依法應於審判期日調查之證據雖已調
查，而其內容未明瞭者，即與未經調查無異，如遽行判決，仍屬
應於審判期日調查之證據而未予調查，尚不得遽對被告為有利或
不利之認定。又殺人未遂罪之成立，須於實施殺害時，即具有使
其喪失生命之故意，而未發生死亡之結果者，始足當之，而加害
人之下手情形如何，於審究犯意方面，不失為重要參考資料。原
判決認定上訴人有殺害被害人之犯意，係以人體胸部內有臟器為
要害之處，以銳利之水果刀刺殺人體胸部，足以奪人性命，此為
一般常識……上訴人雙手握刀刺向被害人胸部，其足以奪取被害
人之性命（原判決第三頁第二十至二十五行），為其主要論據之
一。然被害人另因診察室遭撒冥紙一事，於九十一年十二月十四
日之警詢中供稱：……上訴人多次至診所騷擾伊，並於九十年十
月二十六日（原筆錄載為九十年十月二十七日）拿刀到伊診所作
勢要殺伊……（九十一年度偵字第二五二０九號卷第三頁背面）
等情，則上訴人雙手握刀刺向被害人之胸部，當時其雙手所施用
之力道速度究竟如何，其與認定上訴人上開行為究係基於殺害被
害人之犯意為之，抑僅係基於作勢恐嚇被害人之犯意為之攸關，
自應詳予調查釐清論述說明。乃原審就上情未詳予調查釐清，逕
以上情即認上訴人有殺害被害人之犯意，致上訴意旨得據以指摘
，其查證未盡且理由欠備，遽行判決，尚嫌速斷，其審理猶有未
盡。(三)、有罪之判決書，對被告有利之證據不採納者，應說明其
理由，為刑事訴訟法第三百十條第二款所明定。故有罪判決書對
於被告有利之證據，如不加採納，必須說明其不予採納之理由，
否則即難謂無判決不備理由之違誤。是事實審法院應於審判期日
就被告否認犯罪所為有利之辯解事項與證據，予以調查，而於有
罪判決理由內詳加論列，否則率行判決，即屬於法有違。上訴人
否認有殺害被害人之犯意，一再以書狀及言詞辯稱：伊因見女兒
張淑貞進入診察室後，遭另一身材高大之醫師勒住脖子，伊為防
衛而拿刀出來在頭上揮（原審卷第四十六至四十七頁、第五十一
頁背面、第五十五至五十六頁、第七十六頁、第九十三頁）等情
。上訴人上開辯解各情是否屬實，其與上訴人所為是否有正當防
衛等法律之適用攸關，自應詳予調查釐清論述說明。乃原審就上
情未詳予調查釐清，復未說明上訴人上開辯解各情，其何以不能
為有利上訴人論斷之理由，致上訴意旨得據以指摘，其查證未盡
且理由欠備，遽行判決，尚有未洽。上訴意旨指摘原判決不當，
尚非全無理由。按第三審法院應以第二審判決所確認之事實為判
決基礎，刑事訴訟法第三百九十四條第一項前段定有明文。原判
決上述之違背法令，影響於事實之確定，本院無可據以為裁判，
應將原判決撤銷，發回原審法院更為審判。
據上論結，應依刑事訴訟法第三百九十七條、第四百零一條，判
決如主文。
中　　華　　民　　國　九十六　年　 十二 　月　　六　　日
                      最高法院刑事第一庭
                          審判長法官  董　明　霈
                                法官  林　茂　雄
                                法官  張　祺　祥
                                法官  呂　永　福
                                法官  何　菁　莪
      本件正本證明與原本無異
                                      書  記  官
中　　華　　民　　國　九十六　年　 十二 　月　 十三 　日
                                                      Ｑ
